臺灣高雄地方法院民事裁定
111年度消債職聲免字第79號

聲　請　人　蔡文義　00000000000000000000000000000000000
即　債務人0000000000000000000000000000000000000000
代　理　人　何明諺律師
相　對　人　
即債權人　　中國信託商業銀行股份有限公司
　　　　　　　　　　000000000000000000000000000000000000
00000000000000000000000000000000000000000000000000000
法定代理人　利明献　00000000
　　　　　　　　　　000000000000000000000000
　　　　　　　　　　00000000000000000000000000000000000
相　對　人　
即債權人　　台新國際商業銀行股份有限公司
　　　　　　　　　　00000000000000000000000000000000000
00000000000000000000000000000000000000000000000000000
法定代理人　尚瑞強　00000000
相　對　人　
即債權人　　花旗(台灣)商業銀行股份有限公司
　　　　　　　　　　000000000000000000000000000000000000
00000000000000000000000000000000000000000000000000000
法定代理人　莫兆鴻　00000000
代　理　人　陳正欽　00000000000000000000000000000000000
相　對　人　
即債權人　　元大商業銀行股份有限公司
　　　　　　　　　　000000000000000000000000000000000000
000000000000000000000000000000000000000000000000000000
法定代理人　翁健 　　0000000
代　理　人　黃勝豐　00000000000000000000000000000000000
相　對　人　
即債權人　　臺灣銀行股份有限公司
　　　　　　　　　　00000000000000000000000000000000000
法定代理人　許志文　00000000
代　理　人　劉明杰　00000000000000000000000000
相　對　人　
即債權人　　萬榮行銷股份有限公司
　　　　　　　　　　00000000000000000000000000000000000
法定代理人　許勝發　00000000
相　對　人　
即債權人　　良京實業股份有限公司
　　　　　　　　　　000000000000000000000000000000000000
法定代理人　平川秀一郎
　　　　　　　　　　00000000
　　　　　　　　　　000000000000000000000000
　　　　　　　　　　00000000
相　對　人　
即債權人　　裕融企業股份有限公司
　　　　　　　　　　00000000000000000000000000000000000
法定代理人　嚴陳莉蓮00000000
相　對　人　
即債權人　　元大國際資產管理股份有限公司
　　　　　　　　　　00000000000000000000000000000000000
00000000000000000000000000000000000000000000000000000
法定代理人　宋耀明　00000000
相　對　人　
即債權人　　陽信商業銀行股份有限公司
　　　　　　　　　　00000000000000000000000000000000000
法定代理人　陳勝宏　00000000
　　　　　　　　　　000000000000000000000000
　　　　　　　　　　00000000000000000000000000000000000
　　　　　　　　　　　 
上列當事人間消費者債務清理免責事件，本院裁定如下：
    主  文
債務人蔡文義應予免責。
    理  由
一、按法院為終止或終結清算程序之裁定確定後，除別有規定外
    ，應以裁定免除債務人之債務；又法院裁定開始清算程序後
    ，債務人有薪資、執行業務所得或其他固定收入，扣除自己
    及依法應受其扶養者所必要生活費用之數額後仍有餘額，而
    普通債權人之分配總額低於債務人聲請清算前2 年間，可處
    分所得扣除自己及依法應受其扶養者所必要生活費用之數額
    者，法院應為不免責之裁定，但債務人證明經普通債權人全
    體同意者，不在此限；而債務人有下列各款情形之一者，法
    院應為不免責之裁定，但債務人證明經普通債權人全體同意
    者，不在此限：（一）於七年內曾依破產法或本條例規定受
    免責；（二）隱匿、毀損應屬清算財團之財產，或為其他不
    利於債權人之處分；（三）捏造債務或承認不真實之債務；
    （四）聲請清算前二年內，因消費奢侈商品或服務、賭博或
    其他投機行為，所支出之總額逾該期間可處分所得扣除自己
    及依法應受其扶養者所必要生活費用之半數，或所負債務之
    總額逾聲請清算時無擔保及無優先權債務之半數，而生開始
    清算之原因；（五）於清算聲請前一年內，已有清算之原因
    ，而隱瞞其事實，使他人與之為交易致生損害；（六）明知
    已有清算原因之事實，非基於本人之義務，而以特別利於債
    權人中之一人或數人為目的，提供擔保或消滅債務；（七）
    隱匿、毀棄、偽造或變造帳簿或其他會計文件之全部或一部
    ，致其財產之狀況不真確；（八）故意於財產及收入狀況說
    明書為不實之記載，或有其他故意違反本條例所定義務之行
    為，消費者債務清理條例（下稱消債條例）第132條、第133
     條及第134 條分別定有明文。
二、經查：
　㈠債務人前於民國109年6月1日提出債權人清冊，向本院聲請調
    解債務清償方案，經本院109年度司消債調字第336號受理，
    於109年7月28日調解不成立，聲請人於同日以言詞聲請清算
    ，本院以109年度消債清字第229號裁定准自110年2月8日開
    始清算程序；嗣全體債權人於清算程序共計受償新臺幣（下
    同）401,297元，經本院於111年2月21日以110年度司執消債
    清字第33號裁定清算程序終結等情，業經本院調取前開卷宗
    核閱無訛。依首揭規定，本院應為債務人是否免責之裁定。
  ㈡經本院函詢各債權人陳述意見，債權人雖未表示同意債務人
    免責，然查：
  ⒈債務人無消債條例第133 條所定應不予免責之情形：
　⑴債務人於開始清算程序後之收支情形：本件債務人於110年2
    月至7月以打零工維生，每月收入約16,500元，110年8月1日
    起於佶聯營造有限公司任助理監工，每月收入24,000元，11
    1年1月起調為每月25,250元，並於110年申報喬鋒機電股份
    有限公司(下稱喬鋒公司)薪資所得9,000元，另因具退伍軍
    人身分，覓得正職後，每3個月領取退伍軍人穩定就業津貼2
    4,000元，為期1年，未領取其他補助或給付等情，除據其陳
    明在卷外，並有勞動部勞工保險局函（本案卷第38頁）、勞
    動部勞動力發展署高屏澎東分署函（本案卷第40頁）、勞工
    保險被保險人投保資料表（本案卷第53頁）、社會補助查詢
    表（本案卷第20至21頁）、租金補助查詢表（本案卷第19頁
    ）、服務證明書（本案卷第52頁）、110年稅務電子閘門財
    產所得調件明細表（本案卷第）在卷可參。又債務人於其所
    有房屋居住，即無房屋費用支出，依衛生福利部公布之高雄
    市每人每月最低生活費，110年度至111年度各為13,341元、
    14,419元，扣除相當於房租支出所佔比例（大約為24.36％）
    後，1.2倍(消債條例第64條之2第1項規定）即為12,109元、
    13,088元。從而，債務人自110年2月起至111年5月平均每月
    可處分所得26,594元【計算式：（16,500×6＋24,000×5＋25,2
    50×5＋24,000×3＋9,000÷12×11）÷16＝26,594，本裁定計算式
    均採元以下4捨5入】，扣除其每月必要支出後，於110年2月
    至12月每月尚餘14,485元（計算式：26,594－12,109＝14,485
    ），111年1月至5月每月尚餘13,506元（計算式：26,594－13
    ,088＝13,506）。
　⑵債務人於聲請清算程序前2年（即自107年8月至109年7月止）
    收支情形：
    ①關於債務人之可處分所得部分：債務人受雇陳香香擔任工
      地臨時工，107年8月至12月收入共計83,000元，108年共
      計199,000元，109年1月至7月共計116,000元，另於109年
      尚有申報喬鋒公司薪資所得16,700元，未領取補助或給付
      等情，除據其陳明在卷，並有債務人107年至108年度綜合
      所得稅各類所得資料清單【本院109年度司消債調字第336
      號卷（下稱調卷）第13至14頁】、109年度稅務電子閘門
      財產所得調件明細表（本案卷第24頁）、勞工保險被保險
      人投保資料表（調卷第15頁）、收入切結書【本院109年
      度消債清字第229號卷（下稱清卷）第37頁】、收入計算
      表（清卷第15頁背面至25頁）、社會補助查詢表（清卷第
      53至54頁）、租金補助查詢表（本案卷第19頁）、勞動部
      勞工保險局函（清卷第89頁）、勞動部勞動力發展署高屏
      澎東分署函（清卷第55頁）等可參。是債務人於聲請清算
      前2年可處分所得合計為407,742元（計算式：83,000＋199
      ,000＋116,000＋16,700÷12×7＝407,742），應堪認定。
  　②關於債務人之必要生活費用部分，依消債條例第64條之2 
      第1 項規定，債務人必要生活費用，以最近1 年衛生福利
      部或直轄市政府所公告當地區每人每月最低生活費1.2倍
      定之。而依衛生福利部公布之高雄市每人每月最低生活費
      ，107年度為12,941元、108年、109年各為13,099元，1.2
      倍即為15,529元、15,719元、15,719元；債務人陳稱於其
      自己所有房屋居住，是債務人無房屋費用支出，故於計算
      其個人每月必要生活費時，即應自前開已包括居住費用在
      內之每月最低生活費用中扣除相當於房租支出所佔比例（
      大約為24.36％），從而，債務人於聲請清算前2年間之必
      要生活費用應為284,645元【計算式：12,941×（1－24.36％
      ）×1.2×5＋13,099×（1－24.36％) ×1.2×19=284,645】。
　⑶綜上，債務人於清算程序開始後之可處分所得，扣除自己之
    必要生活費後，仍有餘額，而債務人聲請清算前2年間之可
    處分所得合計為407,742元，扣除個人必要支出284,645元後
    ，固有餘額123,097元，然尚低於普通債權人於清算程序之
    分配總額401,297元，債務人無消債條例第133條所規定不免
    責事由存在，應堪認定。
  ⒉債務人無消債條例第134 條各款應不予免責之情形：
　　債權人臺灣銀行股份有限公司主張債務人為就學貸款之連帶
    保證人，但就學貸款屬政策性貸款，係由信用保證基金保證
    ，就學期間利息由國庫負擔，債務人因無力清償而聲請清算
    達其債務免責之目的，顯非事理之平，故債務人不應予免責
    云云。惟債權人此部分主張，核非屬消債條例第134條各款
    之不免責事由。又債權人良京實業股份有限公司請求本院函
    查保險公司，調查債務人有無漏未陳報之保險契約，以確認
    有無消債條例第134 條第2、8款不免責事由云云，然於清算
    程序中，債務人就其投保狀況，已提出中華民國人壽保險商
    業同業公會保險業通報作業資訊系統資料查詢結果表供本院
    調查（見清卷第44頁），並無應陳報而未陳報之保單。此外
    ，各債權人亦未提出證據證明債務人有何構成消債條例第13
    4條各款之事由，且經本院職權調查結果，亦無合於消債條
    例第134 條其他各款之情事。
三、綜上所述，本件債務人於開始清算程序前2年，其每月收入
    扣除生活必要支出之餘額低於普通債權人於清算程序之分配
    總額，無消債條例第133 條所定不予免責情事，復查無消債
    條例第134 條各款所定應不予免責之事由存在。揆諸前揭規
    定，本件應為債務人免責之裁定，爰裁定如主文。
中　　華　　民　　國　　111 　年　　6 　　月　　27　　日
              　　民事庭　　  法　官　李育信
以上正本係照原本作成。
如對本裁定不服，得於裁定送達後10日內向本院提出抗告狀，並
繳納抗告裁判費新臺幣1,000 元。
中　　華　　民　　國　　111 　年　　6 　　月　　27　　日

  　                         書記官　何福添